臺灣新竹地方法院刑事判決                            九十一年度訴字第六六號
    公  訴  人  臺灣新竹地方法院檢察署檢察官
    被      告  丁○○
    選任辯護人  曾肇昌律師
    被      告  戊○○
    選任辯護人  洪大明律師
                黃莉玲律師
右列被告等因違反公職人員選舉罷免法等案件，經檢察官提起公訴（九十年度選偵字
第一九號、九十一年度選偵字第一號），本院判決如左：
    主  文
丁○○對於有投票權人，交付賄賂，而約其投票權為一定之行使，處有期徒刑參月，
如易科罰金，以參佰元折算壹日。褫奪公權壹年。交付之賄賂新臺幣貳仟伍佰元沒收
之。
戊○○有投票權人，收受賄賂，而許以其投票權為一定之行使，處有期徒刑貳月，如
易科罰金，以參佰元折算壹日。褫奪公權壹年。所收受之賄賂貳仟伍佰元，沒收之，
如全部或一部不能沒收時，追徵其價額。
    事  實
一、緣丁○○與全文盛係朋友關係，全文盛為中華民國第五屆立法委員自由地區山地
    原住民之候選人，戊○○為新竹縣五峰鄉有投票權人。丁○○於第五屆立法委員
    選舉競選期間（投票日為民國九十年十二月一日），為幫全文盛助選，竟不思以
    合法之方式助選，基於為不知情之立法委員候選人全文盛向有投票權之新竹縣五
    峰鄉原住民助選之犯意，於九十年十一月二十九日在其位於新竹縣竹東鎮○○路
    一六九號住處，交付新臺幣（下同）二千五百元予戊○○，並囑其在五峰鄉地區
    對於有投票權之選民（包括戊○○及其家人），以每一選舉票五百元之代價，為
    全文盛買五票。戊○○即以其本人及有投票權之家屬共五票計二千五百元由其收
    受之犯意，予以收受該二千五百元，惟戊○○旋將該二千五百元花用殆盡。嗣檢
    察官於九十年十一月三十日接獲檢舉後，指揮法務部調查局新竹市調查站偵辦，
    經通知戊○○到場說明後，始查知上情。
二、案經臺灣新竹地方法院檢察署檢察官自動檢舉偵查起訴。
    理  由
壹、被告丁○○部分：
一、訊據被告丁○○矢口否認右揭犯行，辯稱：伊與戊○○是七、八年的好朋友，只
    有跟他拉票，沒有買票，有拿二千元給戊○○，該二千元是要捐給教會的云云。
    經查：
（一）被告戊○○於九十年十一月三十日法務部調查局新竹市調查站中自承：「民國
      九十一年十一月二十九日下午三點多，我與親戚陳福坤開車到竹東鎮○○路丁○○家中，要求丁○○協助施作我們住家附近的駁崁，他有當答應幫忙向五峰
      鄉公所爭取預算，我們是在丁○○家客廳和他討論這件事情，當我們談到駁崁
      的時候，丁○○就提出來要我們幫忙這一次立委選舉的全文盛，並且表示要我
      們為全文盛爭取五十票，．．．最後我們只答應肯定有五票支持全文盛，如果
      能再爭取其他人支持全文盛，我們願意盡量幫忙。丁○○於是告訴我，只要投
      全文盛一票就有五百元，如果不你方便買票，買點心吃也可以，隨即他就拿出
      二千五百元交給我。．．」、「（前述丁○○交給你的二千五百元，你如何處
      理？）這二千五百元，我已經花掉了，主要是用來買點心以及一些日用品及加
      油」、「（你是否認識全文盛？為何會答應投票支持他？）全文盛是布農族的
      立委參選人，我們都不認識他，我有問丁○○為什麼要支持全文盛？丁○○說
      全文盛是他的朋友，並且給我們每人五百元，要我們投票支持他，所以我們才
      答應丁○○。」等語（見九十年度選他字第七四號偵查卷第七頁反面）；核與
      其偵查中所供「在昨天下午我跟陳福坤．．一起去找丁○○，請丁○○施做住
      家附近的駁崁．．．當時只有我們三人在現場，他說只要有空一定幫我們出力
      ，後來他主動提起請我忙支持全文盛，我說我們族裏的人不認識全文盛，他是
      布農族的人，他說我是牧師請我幫忙五十票，我說沒有辦法．．我可以把握拉
      到五票，當時我心裏是想這五票就是我、我太太、我大兒子還有陳福坤夫妻共
      五票，當時陳福坤也在現場，他也不反對我將他夫妻二人算在內，但是我有向
      丁○○表明主要是因為丁○○的緣故，我才會替全文盛拉五票，．．丁○○就
      拿給我二千五百元表示這些錢是要給支持全文盛的這五位選民，丁○○還說如
      果不方便的話，我可以買一些點心給他們吃。」等語相符（見九十年度選他字
      第七四號偵查卷第十頁反面、十一頁正面）。
（二）證人陳福坤亦於偵查中亦證稱：「（你昨天有和戊○○到丁○○家中？）有。
      大約昨天下午三點。」、「（你有無看到丁○○有無拿東西給你姐夫？）他有
      拿二千五百元給戊○○，叫他拿去買東西吃。」、「（你是否知道丁○○拿二
      千五百元給戊○○做何用？）我不清楚，之前我有聽他叫我們支持全文盛。」
      、「（戊○○表示當天收二千五百元是幫全文盛拉五票，每票五百元，這五票
      就是你夫妻及戊○○夫妻及他大兒子，你有無意見？）沒有意見。」、「（這
      些錢後來用到那裏去了？）丁○○將錢交給戊○○，戊○○將錢交給我，後來
      我們在回程的路上加油、買水果、飲料、糖果等日用品，各自帶一些回家。」
      等語（見九十年度選偵字第七四號偵查卷第十三頁反面、十四頁正面）。而被
      告丁○○亦不否認其有於九十一年十一月二十九日被告戊○○至其上開住處時
      ，請其幫忙投票支持立法委員候選人全文盛，原係請求幫忙五十票，後來被告
      戊○○表示僅有幾票等情，且亦自承伊與全文盛認識已好幾年，此次立委選舉
      ，大約在八、九月間，全文盛有打電話來告訴伊，他會參選立委，請伊幫忙，
      基於朋友情宜，才會幫他拉票。而全文盛於調查站中亦陳稱，這次立委選舉，
      在九十年九月底時，曾經打電話予丁○○，請他在新竹縣幫忙助選、拉票，當
      時丁○○說他會盡量幫忙，因為丁○○表示認識很多原住民朋友，所以才會在
      本次立委選舉期間，請他在新竹縣幫忙助選拉票等語（見九十年度選偵字第一
      九號偵查人第六十七頁反面、六十八頁正面）；是由上觀之，被告戊○○上開
      所供丁○○支付其二千五百元，並以每票五百元之代價為不知情之全文盛買票
      ，應非子虛。
（三）另證人即桃山教會之會計乙○○於警訊中證稱，丁○○曾經有在幾年前捐贈桃
      山教會現金一萬元，這一次教會新建落成即十一月二十四日，他也有捐給教會
      五千元，但在教會帳冊上面記載九十年度十一月二十九日丁○○落成二千五百
      元，實際上沒有這個事情，帳冊上記錄的這一筆錢事實上是不實在的等語（見
      九十年度選偵字第一九號第三十六頁反面、三十七頁正面）；且觀諸證人乙○○所提出之教會帳冊，所有入帳及支出幾乎均係依日期之排列順序而逐一記載
      ，縱有未依日期先後記載者，亦僅相隔一天，而記載被告丁○○落成二千五百
      元之記錄，確係在十二月五日帳目明細後始加入記載，有帳冊明細表在卷可稽
      ，益見證人乙○○所述上開捐獻係不實之記載，堪可採信。況被告丁○○於警
      訊及偵查中初稱，伊有請戊○○支持全文盛，當時確實有問他有沒有辦法支持
      全文盛五十票，戊○○回答他家只有幾票可以支持。惟於偵查中後又改稱，十
      一月二十九日當天有交二千元給戊○○做為捐獻教會之用，其所為之陳述，先
      後不一，已難以採信；被告戊○○雖事後改稱，被告丁○○所交付之二千五百
      元為捐獻教會之用云云，然被告丁○○所稱交予被告戊○○之金額乃為二千元
      ，且為一千元鈔二張，然被告戊○○於調查站、偵查中及本院調查時之供述，
      均稱被告丁○○係拿二千五百元予伊，且證人陳福坤於本院調查時亦證稱，被
      告丁○○確係拿二千五百元予戊○○等情（見本院九十一年三月八日訊問筆錄
      ），倘如被告丁○○及戊○○所言，該筆款項係捐獻予教會，而該筆捐款又非
      鉅額數目，則其二人所陳金額竟會有五百元之差距，顯與常情有違；至證人陳
      福坤於本院調查時改稱，被告丁○○拿二千五百元給被告戊○○係捐予教會之
      用，且被告丁○○亦未叫被告戊○○支持全文盛，而證人乙○○於本院調查時
      亦改稱，被告丁○○於十一月二十九日有捐獻二千五百元予教會，是當天晚上
      陳福坤拿給她的；然被告戊○○於九十年十二月二十日於調查站中陳稱，十一
      月二十九日離開丁○○家後，即直接返回五峰鄉桃山村，大約在九十年十一月
      二十九日晚上六、七點左右，就把這筆二千五百元交予會計乙○○小姐（見九
      十年度選偵字第一九號偵查卷第四十四頁正面），是證人陳福坤與乙○○所為
      上開證述，亦與被告戊○○所言不符，顯係事後維護被告戊○○及丁○○之詞
      ，尚不足採，故卷附桃山教會第七三五週報（九十年十二月九日）所載丁○○
      捐獻二千五百元之記載（見九十年度選偵字第一九號偵查卷第四十五頁），自
      難遽為有利於被告丁○○之認定。至被告辯護人為被告辯護稱公職人員選舉罷
      免法第九十條之一第一項之規定，係指投票行與受賄特定人間之約定，為一定
      行使投票權之謂，而本案係以被告戊○○以外之第三人為客體，且因戊○○自
      己已將錢花用殆盡，未尋得有投票權人為行賄客，故與該罪構成要件不符，然
      被告於本院九十一年月日調查時，已自承有託戊○○投票給全文盛，且被告戊○○亦陳其係有投票權人，且丁○○請其投票予全文盛時，其心中亦盤算連同
      自己在內及其家人共有五票可支持全文盛，而對丁○○表示有五票可支持，是
      被告及其辯護人所為之辯解，均不足採，本案事證明確，被告丁○○之犯行，
      洵堪認定。
貳、被告戊○○部分：
一、訊據被告戊○○亦矢口否認右揭犯行，辯稱：九十年十一月二十九日有去找被告
    丁○○，當時丁○○有提到說要叫我支持全文盛，但他沒有說一人一票五百元，
    當天要離開時，被告丁○○才從口袋拿出二千五百元，伊本來要拒絕，但他說是
    要捐給教會的，伊才收下云云。惟查：
（一）被告戊○○於九十年十一月三十日在新竹市調查站及於臺灣新竹地方法院檢察
      署檢檢察官訊問時，已坦承九十年十一月二十九日至被告丁○○家中時，丁○○有請伊投票支持全文盛，並表示伊有把握拉到五票，這五票當時是想自己與
      自己的太太、大兒子、陳福坤及他太太等五人，丁○○並拿二千五百元給伊，
      每人一票是五百元等情，核與證人即亦有至丁○○家中之陳福坤之證述相符，
      業如前述，並有搜證照片一幀附卷可稽。被告事後雖翻異前詞，辯稱丁○○所
      交付之二千五百元係捐獻予教會所用，然其事後所述，與被告丁○○之供述，
      有諸多不符之處，與證人陳福坤及乙○○事後之證述，亦有所阡隔，均已敘明
      如前，被告所辯，應係事後圖卸刑責之詞，不足採信。
（二）至被告戊○○另辯以九十年十一月二十九日當天係調查員打電話給伊稱，因為
      伊去丁○○家中有被錄音及拍照，若講實話就沒有事，不然就會找人來抓伊，
      所以才會說丁○○有拿二千五百元給伊，是要請伊支持全文盛云云。然查，證
      人即法務部調查局新竹市調查站調查員丙○○於本院調查時證稱，當天是伊與
      甲○○為被告做筆錄，幫伊做筆錄時，有全程錄影，因為本件是檢察官指揮偵
      辦，所以當天早上檢察官已經在調查站，做完筆錄後檢察官就直接下來偵訊室
      覆訊等語（見九十一年四月二十四日訊問筆錄），而證人甲○○亦於本院調查
      時證稱，本件是其通知戊○○到案說明的，其與錢榮福已經認識十三年了，當
      時因為縣長選舉，所以我們在竹東地區有做賄選的蒐證，因蒐證錄影帶中有戊○○，當時基於查證，所以就通知他到我們調查站說明，其跟他說如果有賄選
      或金錢交付的事情，請他趕快到調查站說明。後來他和他的大舅子一起到案說
      明，而且其與戊○○是朋友，本件完全是我們策動他到案的等語（見本院九十
      一年五月十日訊問筆錄）。而被告戊○○亦自承，製作調查筆錄及偵查筆錄時
      ，調查員等並無對其何恐嚇、脅迫及刑求之行為，復有偵訊錄影帶一捲在卷可
      佐，是倘被告戊○○確實未有受賄之事實，其自應於到案說明時，將實情告知
      予調查員，甚而於檢察官覆訊時告以檢察官，而無隨意編纂有收受賄賂之理，
      此外，其又無法提出具體事證足以證明其於調查站所做之調查筆錄及偵查筆錄
      ，係出於受強暴、脅迫等情事下所為，其上開所辯，自難遽為有利於被告有利
      之證據。綜上所述，本件事證已臻明確，被告戊○○之犯行，應堪認定。
參、核被告丁○○所為，係犯公職人員選舉罷免法第九十條之一第一項之對於有投票
    權之人，交付賄賂，而約其投票權為一定行使罪。被告戊○○係犯刑法第一百四
    十三條第一項之有投票權之人，收受賄賂，而許其投權為一定之行使罪。又被告
    戊○○雖於本院審理時否認上開犯行，惟其於偵查中曾自白其收受賄賂之犯行，
    應已合於公職人員選舉罷免法第九十七條之二第一項後段之規定，應依上開規定
    減輕其刑。爰審酌被告丁○○及戊○○均無不良素行之紀錄，惟不思利用正當途
    徑參與民主選舉，力求選舉之公正、公平，卻以使有投票權人取得賄款之手段，
    為他人助選，其所為影響選風及選舉之公平性甚鉅，而公職人員選舉之結果，關
    乎國家之施政、公務員之進退等，對國家民主法治之傷害非輕，及被告二人之犯
    罪情節、手段，犯罪後之態度等一切情狀，分別量處如主文所示之刑，及諭知易
    科罰金之折算標準，以示懲儆，並依公職人員選舉罷免法第九十八條第三項規定
    參酌其行為特性，各宣告褫奪公權一年。末查，被告丁○○用以交付被告戊○○
    之賄賂二千五百元，雖未扣案，然依公職人員選舉罷免法第九十條第一第三項之
    規定，用以交付之賄賂，不論屬於犯人與否，均沒收之規定，自應依上開規定宣
    告沒收之。而被告戊○○所收受之賄賂二千五百元，依刑法第一百四十三條第二
    項之規定，應宣告沒收，如全部或一部不能沒收時，應追徵其價額。至扣案之千
    元紙鈔計二十萬元、現金百元鈔計七千六百元、現金二萬零八百元、紅包紙袋三
    十四個、銀行帳戶存摺三本、木頭私章五十三顆、便條紙二張，均無足證明與本
    件犯罪有關，與沒收之法律要件不合，均不予以宣告沒收，附此敘明。
據上論斷，應依刑事訴訟法第二百九十九條第一項前段，公職人員選舉罷免法第九十
條之一第一項、第三項、第九十七條之二第一項、第九十八條第三項，刑法第十一條
前段、第一百四十三條第一項、第二項、第四十一條第一項前段、第三十七條第二項
，罰金罰鍰提高標準條例第一條前段，第二條，判決如主文。
本案經檢察官吳金棟到庭執行職務。
中        華        民        國      九十一    年    五   月   三十一  日
                                    臺灣新竹地方法院刑事第二庭
                                        法  官  王  鳳  儀
右正本證明與原本無異。
如不服本判決，應於判決送達後十日內向本院提出上訴狀( 應附繕本 )，上訴於
臺灣高等法院。
                                    書記官   陳進楷
中        華        民        國      九十一    年    六   月     五    日
本件附錄論罪科刑法條：
公職人員選舉罷免法第九十條之一第一項、第三項：
對於有投票權之人，行求期約或交付賄賂或其他不正利益，而約其不行使投票權或為
一定之行使者，處五年以下有期徒刑，得併科新台幣四十萬元以上四百萬元以下罰金
。
預備或用以行求期約或交付之賄賂，不問屬於犯人與否，沒收之。
公職人員選舉罷免法第九十七條之二第一項：
犯第八十九條第二項之罪或刑法第一百四十三條第一項之罪，於犯罪後三
個月內自首者，免除其刑；逾三個月者，減輕或免除其刑；在偵查或審判中自白者，
減輕其刑。
公職人員選舉罷免法第九十八條第三項：
犯本章之罪或刑法分則第六章之妨害投票罪，宣告有期徒刑以上之刑者，並宣告褫奪
公權。
中華民國刑法第一百四十三條第一項、第二項：
有投票權之人，要求、期約或收受賄賂或其他不正當利益，而許以不行使其投票權或
為一定之行使者，處三年以下有期徒刑，得併科五千元以下罰金。
犯前項之罪者，所收受之賄賂沒收之。如全部或一部不能沒收時，追徵其價額。
